【裁判字號】    88,上,1662
【裁判日期】    891229
【裁判案由】    損害賠償
【裁判全文】
臺灣高等法院民事判決                            八十八年度上字第一六六二號
    上  訴  人  黃永雄（即祭祀公業黃梅生之管理人）
    訴訟代理人  邱秀珠律師
    被 上訴 人  甲  ○      住台北市○○街七六巷十四弄四號
                戊○○      住.
                丙○○      住台北縣新莊市○○路五一四巷五號
                丁○○      住.
                乙○○      住.
    共      同
    訴訟代理人  孫天麒律師
右當事人間損害賠償事件，上訴人對於中華民國八十八年十月十五日臺灣桃園地方法
院八十七年度訴字第一○九一號第一審判決提起上訴，被上訴人並為訴之追加，本院
判決如左：
    主    文
原判決廢棄。
被上訴人在第一審之訴及假執行之聲請均駁回。
被上訴人追加之訴駁回。
第一、二審（含追加之訴）訴訟費用由被上訴人負擔。
    事    實
甲、上訴人方面：
壹、聲明：如主文所示。
貳、陳述：除與原判決記載相同者外，補稱略以：
  一、祭祀公業黃梅生前管理人黃秀炎於民國七十四年九月二十七日與被上訴人所訂
      之協議書未經派下員事前授權，且事後未經追認，依祭祀公業黃梅生管理暨組
      織規約第十一條規定對公業不生效力（效力未定或無效），係屬無權代理。
  二、黃秀炎七十四年九月二十七日所訂立之協議書，亦無表見代理之適用：
      黃秀炎雖於協議書第一條表明有協議之權限，然此為其個人片面之表示，不能
      認公業派下員全體或派下大會已有「由自己之行為表示以代理權授與他人」或
      「知他人表示為其代理人而不為反對之表示」之情事，自無表見代理。縱黃秀
      炎為公業當時之管理人，致被上訴人誤認其有協議補償之權限，然被上訴人既
      由協議書第一條得悉黃秀炎訂立有效協議書之權限，須依土地法第三十四條之
      一辦理或得到授權始可，被上訴人即得要求黃秀炎提出已獲派下員授權之證據
      ，且公業派下員絕大多數住居該地，被上訴人如經探問，輕易即可得知黃秀炎
      是否獲授權，被上訴人應係可得而知其無代理權。又第三人是否「可得而知」
      ，應係指客觀上可得而知，不應以第三人之「智識程度」作為認定之標準。
  三、上開協議書未生效，被上訴人因協議書而放棄耕作權，並非可歸責於上訴人之
      事由所致，且縱受有損害，上訴人主張抵銷，被上訴人亦不得向上訴人請求：
    (一)該土地本屬公業所有，被上訴人自行放棄耕作權，土地由公業收回自用，並無
      不當得利可言。
    (二)縱認有不當得利，該利益之計算應依耕地三七五減租條例第十七條第二項之規
      定，並僅就被上訴人承租之土地部分，而不及於被上訴人未承租之土地部分，
      以七十四年度之公告現值計算，被上訴人至多請求新台幣（下同）三百六十四
      萬九千五百三十元。
    (三)又七十四年協議書未生效，第二高速公路補償地主與佃農分配協議書自不生效
      力，被上訴人不能受領土地徵收補償費，然被上訴人於七十八年已向公業領取
      補償費四百八十四萬六千一百七十元，此乃被上訴人不當得利，上訴人主張以
      之與前述上訴人之不當得利抵銷。
  四、退萬步言，縱前開協議書為有效或黃秀炎雖無權代理，但有表見代理之適用時
      ，被上訴人亦不得向上訴人為任何請求：
  (一)黃添秀尚有三○四坪土地未返還予祭祀公業，祭祀公業因認第三人乃信賴登記
      而取得土地，故未曾就該部分對第三人或黃添秀提起民事訴訟，並不發生八十
      年七月十一日協議書第二條所定之情形，解除條件並未成就，被上訴人已無土
      地補償請求權，自不得對上訴人為任何請求。
    (二)再退步言，倘本院認八十年七月十一日協議書已因解除條件而失其效力，並認
      被上訴人得對上訴人為三百萬元損害賠償之請求（被上訴人於本院又追加二百
      萬元），則黃添秀對被上訴人有三百萬元及利息之回復原狀請求權，又上訴人
      對黃添秀除三○四坪土地之返還請求權外，尚有三百六十一萬三千八百八十八
      元，上訴人自得依民法第二百四十二條規定，代位黃添秀向被上訴人請求給付
      三百萬元及利息，上訴人已行使代位權及為抵銷之表示，上訴人亦毋庸對被上
      訴人為任何給付。
    (三)耕地租賃關係固不以租約登記為要件，租賃之面積及範圍亦未必以租約之記載
      為限，惟仍須出租人與承租人意思表示合致始得就特定面積及位置之土地成立
      租賃關係。本件租約登記以外土地，並無任何文件記載有租賃關係，公業之帳
      目亦不曾記載收有租金，派下員亦不曾聞及有出租之表示，被上訴人顯係無權
      占有租約以外之土地。又有無租賃關係不能徒憑協議書之前言為斷，被上訴人
      主張未登記之部分有租賃關係，即應負舉證責任。
  (四)就無租約部分之土地，黃秀炎與被上訴人竟約定補償，顯係共同背信、共同侵
      害祭祀公業派下全體之權利，上訴人依民法第一百九十八條行使廢止請求權意
      思表示之通知。
  五、被上訴人對黃秀炎起訴乃本於雙方所為之和解，約定黃秀炎必須就公業被侵占
      未能收回之土地之三分之一加以賠償，與本件被上訴人請求賠償之原因完全不
      同，係屬二事，並無比照與否之問題。
、證據：除援用原審提出者外，補提土地登記簿影本五份、刑事判決影本乙份、債
    權憑證影本乙件、民事準備書狀影本二份、祭祀公業組織規約影本乙份、簡便行
    文表影本乙件、耕地租約影本乙件、分配協議書影本乙件、權利讓渡書影本乙件
    、協議書影本二份為證。
乙、被上訴人方面：
壹、聲明：
  一、上訴駁回。
  二、上訴人應再給付被上訴人二百萬元（追加部分）。
  三、第二審訴訟費用由上訴人負擔。
貳、陳述：除與原判決記載相同者外，補稱略以：
  一、關於七十四年九月二十七日訂立之協議書：
    (一)前開協議書係由上訴人前任管理人黃秀炎代理上訴人與被上訴人簽訂，黃秀炎
      並得有上訴人之管理委員及派下員之授權，自屬合法有效。
    (二)前開協議書訂立後，上訴人於七十七年十一月二十七日舉行派下員會議，決定
      北二高徵收後佃權以耕作面積三分之一補償，徵收範圍則補償金錢，與協議書
      之精神相符，可見黃秀炎自始有權辦理，且縱其權限有瑕疵，亦已得到承認。
    (三)縱黃秀炎無權簽訂前開協議書，仍有表見代理之適用（或類推適用），蓋前開
      協議書簽訂時，上訴人有派下員多人在場，足見黃秀炎有代理權，被上訴人無
      從懷疑，故上訴人主張被上訴人「可得而知」乙節，要非可採。
  二、被上訴人受補償之權利並未全部出售轉讓與訴外人黃添秀，實際上被上訴人尚
      保留有五十坪未出售。
  三、被上訴人固曾將對上訴人之補償請求權出賣與訴外人黃添秀（保留之五十坪除
      外），然被上訴人於八十年七月間與黃添秀另訂立協議書，約定如黃添秀最後
      須返還全部土地時，被上訴人應另向上訴人主張權利。此項約定之真意，乃對
      被上訴人與黃添秀間原先之買賣及移轉附加解除條件，而其條件已經成就，故
      被上訴人仍得對上訴人請求補償或不能補償之損害賠償。
  四、被上訴人雖曾領取徵收補償費四百八十四萬六千一百七十元，但此項補償費已
      自上訴人在原審之請求中扣除。
  五、計算被上訴人所受損害，應採上訴人向黃秀炎及黃添秀求償之同一標準。
  六、上訴人不得代位黃添秀行使債權，更不得以該債權與系爭損害賠償請求權抵銷
      。因黃添秀已經死亡，並無怠於行使權利可言，縱設上訴人對其有任何債權，
      亦不能代位；倘認可以代位，因上訴人所代位者乃黃添秀之債權，與系爭損害
      賠償請求權並無「二人互負債務」之情形，上訴人自仍不得主張抵銷。
、證據：除援用原審提出者外，補提民事判決影本乙份、刑事判決影本乙份為證。
丙、本院依職權向臺灣新竹地方法院調閱八十二年度執字第二五三八號案全卷及向桃
    園縣稅捐稽徵處大溪分處函查龍潭鄉○○○段四方林小段一五八之一、一五八之
    四、一五七地號三筆土地七十四年九月之土地增值稅數額。
    理    由
一、本件被上訴人於本院審理中追加請求上訴人應再給付伊二百萬元，此追加之部分
    與原來之訴其請求之基礎事實同一，依民事訴訟法第四百四十六條但書、第二百
    五十五條第一項第二款之規定，無須經他造之同意，應准許之，先予明。
二、被上訴人主張：伊之被繼承人藍朝全本係佃農，自三十七年起承租耕作上訴人所
    有坐落桃園縣龍潭鄉○○○段四方林小段第一五七、一五八之一、一五八之四全
    部、一五八之一六、一五八之一七、一五八之一八、一五八之一九及一五八之二
    ０等土地部分（下稱系爭土地），面積總計０．九八四九甲（約合二八八九．六
    坪，九九五二平方公尺），嗣由伊共同繼承其耕地租賃權。七十四年間，因上訴
    人（當時管理人為黃秀炎）與訴外人徐逢章簽訂合建契約，乃與伊訂立協議書（
    下稱補償協議書），約定由伊出具同意終止租約書與上訴人，以塗銷伊前開耕地
    租賃權，約明倘若合建不成，上訴人應無條件補償土地一０八三．六坪（約合三
    五八二點一平方公尺）與伊。前開協議書訂立後，上訴人即將伊之耕地租賃權塗
    銷，惟遲遲未進行合建，於七十七年間因部分合建土地被政府徵收致不能履行，
    雙方乃就徵收補償金之分配部分成立和解，於和解書（下稱補償和解書）內並再
    次確認伊有上述受補償土地之權利。迨至七十九年間，因黃秀炎遭上訴人公業部
    分派下指為侵占公業財產，上訴人乃將管理人改選為現任之黃永雄，惟仍未依前
    開協議書及和解書所約定履行對伊就徵收部分以外應予補償之契約義務。因此，
    伊乃於八十七年五月廿五日及同年六月十八日先後對上訴人催告即為解除前開協
    議書之意思表示，並起訴請求上訴人賠償債務不履行之損害，即依前述協議書，
    上訴人應依其於存證信函內自認之土地二三四．五坪（約合七百七十五點二平方
    公尺）補償伊，按現在之土地市價至少在每坪十五萬元，惟因伊無力負擔訴訟費
    用，爰先訴請求為判命上訴人給付伊三百萬元本息之判決（本件經上訴人上訴後
    ，被上訴人追加請求上訴人再給付二百萬元之判決）。
三、上訴人則以：其祭祀公業管理暨組織規約第十一條明定：「本公業不動產之處分
    應依照土地法第三十四條之一規定辦理，並得授權管理人全權處理之」，前管理
    人黃秀炎於七十四年九月二十七日未經公業派下員事前授權，或事後追認，逕與
    被上訴人訂立之補償協議書，係屬無權代理，應不生效，且不符表見代理之要件
    ，亦無表見代理之可言，自無解除問題，被上訴人不得請求損害賠償。縱認協議
    書有效，惟被上訴人已將其補償土地之權利讓與黃秀炎，自已無土地補償請求權
    。且被上訴人因土地徵收，已領取徵收補償費四百八十四萬六千一百七十元，實
    不應再向上訴人為任何請求。此外，被上訴人於補償協議書生效前本毋庸放棄耕
    作權，其放棄耕作權不為耕作，並逕同意塗銷耕地租賃權尚不得謂係可歸責於伊
    之事由所致。被上訴人另主張依耕地三七五減租條例第十七條規定出租人終止租
    約時應對承租人為一定之補償，苟如此，則該利益之計算應參照耕地三七五減租
    條例第十七條第二項之規定，即依公業收回土地當年之土地公告現值扣除土地增
    值稅後餘額三分之一作為補償之依據，斷無以現在之土地公告現值為標準核算之
    理。
    又縱認上訴人有不當得利情形，依兩造於鄉公所登記之租約被上訴人承租之土地
    僅有田地部分計０．四五００甲，建地部分為０．一二一八甲，依七十四年度之
    公告現值計算，被上訴人最多只能請求四百六十七萬四千八百元，至未登記部分
    原
    即為被上訴人無權占有，伊收回自係正當。且依前開計算，被上訴人即不應再接
    受公業前管理人黃秀炎分配之土地徵收補償費四百八十四萬六千一百七十元，且
    前述被上訴人將土地補償權利讓與黃添秀時又收取二百五十萬元，另被上訴人曾
    委由藍鍾菊英向黃添秀收取五十萬元，是前後被上訴人已收取七百八十四萬六千
    一百七十元，被上訴人之損害已填補，被上訴人自不得再向伊為損害賠償或不當
    得利之請求，伊併就補償費之返還請求與被上訴人之不當得利請求主張抵銷等語
    ，資為抗辯。
四、查本件上訴人之前任管理人於七十四年間與被上訴人訂立補償協議書，約定被上
    訴人放棄耕作塗銷耕地租賃權，上訴人則於合建成功時分配被上訴人十二棟建物
    ，如合建不成則補償在原承租土地範圍內相比鄰土地計一０八三點六坪（約合三
    五八二點一平方公尺），惟其後於七十七年間因系爭土地部分被政府徵收致不能
    履行，雙方乃就徵收補償金之分配訂立補償和解書，約定被上訴人依耕作土地位
    置按實際徵收面積比例（經兩造計算為五八二一平方公尺）分得政府發放之補償
    金四百八十四萬六千一百七十元，惟剩餘部分上訴人未再予補償等之事實，有被
    上訴人提出補償協議書、補償和解書、分配協議書各乙件為證。上訴人對被上訴
    人與前任管理人黃秀炎訂立補償協議書約定被上訴人放棄耕作並塗銷耕地租賃權
    ，而上訴人則補償以土地一０八三．六坪（約合三五八二點一平方公尺）與被上
    訴人之事實固不爭執，惟否認系爭補償協議書發生法律效力，並以前揭情詞置辯
    。
五、本件兩造爭執要旨乃在於：(一)上訴人之前任管理人黃秀炎於七十四年九月二十七
    日與被上訴人所簽立之協議書是否有效成立？(二)被上訴人得否請求債務不履行之
    損害賠償或返還不當得利，經查：
  (一)系爭協議書對祭祀公業不生效力。
    1.系爭協議書係黃秀炎無權代理所訂定：上訴人主張祭祀公業黃梅生管理暨組織
      規約（見上證一）第十一條已明定：「本公業不動產之處分應依照土地法第三
      十四條之一規定辦理，並得授權管理人全權處理之」，公業前管理人黃秀炎於
      七十四年九月二十七日未經公業派下員事前授權，無權代理逕與被上訴人訂立
      協議書，且事後未經追認，協議書對公業不生效力，上訴人之前管理人訂立協
      議書之行為乃屬無權代理云云。被上訴人雖謂黃秀炎事先得有公業之管理委員
      及派下員之授權及事後得到承認云云，並以多次開會記錄為憑，然該多次開會
      記錄之內容不能作為協議書有效之證明，逐一說明如下（各次會議記錄，參見
      原審卷第八九－一三四頁、 原證九－證十八）：
      (1)有關七十二年十一月二十五日之所謂派下員會議（見原證九）：
        Ａ該次被上訴人所謂之派下員大會共一四八人參加，然上訴人公業當時共有
          多少派下員？參加者是否均為派下員？參加者如係派下員，則是否已達召
          集派下員大會之法定人數？有關推舉各房委員過程，各房究係如何推舉（
          即究以投票抑口頭協議推舉？），各房委員是否合法產生？易言之，該所
          謂派下員大會是否合法召開、開會，均有疑義。
        Ｂ又該次會議並無派下員決議同意以後公業之事務由全體委員全權處理，只
          有主席黃秀炎個人片面之報告，並不生派下員授權委員全權處理公業全部
          事務之效力。
      (2)有關七十二年十一月三十日之所謂委員會議（見原證十）：
        該次會議黃秀炎指示：「派下成員之構成由委員及代書商討，以最簡便之方
        式來辦理，而達目標。」即黃秀炎指示不必以全體派下員名義向鄉公所申請
        辦理派下員全體登記，其指示及作為未經派下大會同意。
      (3)有關七十三年三月二十五日所謂代表座談會（見原證十一）：
        該次會議主席黃秀炎致詞：「：：關於處理公業事項希望有程度範圍內授權
        與本人來辦理」，然於授權書又載為：「茲授權與祭祝公業黃梅生派下財產
        管理人黃秀炎全權處理該公業之一切事物」，授權書所載與黃秀炎致詞（有
        程度範圍內之授權）內容不一，其所謂該公業之一切事務，應係指一般性之
        事務而言。再者，黃阿坤等九人是否經合法選出之管理委員，亦有疑義，縱
        係合法選出之管理委員，亦無權授權黃秀炎處理一切之事務，蓋只有派下員
        大會始有授權處分不動產之權限。
      (4)有關七十四年六月之所謂派下員會議（見原證十四）：
        黃秀炎於該次會議已報告：「本祭祀公業黃梅生（以下簡稱本公業）所有座
        落龍潭鄉○○○段四方林小段第一五五地號等四十九筆土地處分事宜，理應
        由全體派下員議決，故特召開派下員會議商討本公業土地處分事宜」，決議
        內容固載：「：：並授權本公業管理人黃秀炎全權處分本公業土地」。然查
        該次會議僅十五名派下員參加（渠等是否全具派下員身分，上訴人持保留態
        度），根本不足法定人數，不具派下員大會決議之效力，故自不生授權黃秀
        炎處理公業土地之效力。
      (5)有關七十四年九月十二日所謂管理委員會議（原證十五）：
        該次會議載明：「：：三處理公業土地佃權由大會決議。」然派下大會在此
        之前及後均不曾決議如何處理土地佃權問題，而前述(3)、(4)之所謂管理委員
        、派下員之授權未合法有效，此次會議再度宣示處理方式。七十四年九月廿
        七日黃秀炎與被上訴人簽訂本件協議書，在此之前十五日，管理委員會方才
        決議處理佃權由大會決議，由此可見，黃秀炎除違反本公業管理暨組織規約
        外，另違反管理委員會決議。
      (6)有關七十四年十月三十一日所謂祭祀公業黃梅生派下員協議書（見原證十七
        ）：
        該協議書乃十四名派下員簽訂，其中雖協議佃農之補償方式，然十四名派下
        員不足代表全體派下員，故該協議書之內容不足拘束全體派下員。再者，黃
        秀炎於在此之前即七十四年九月二十七日已與被上訴人訂立協議書約定補償
        方式，黃秀炎顯係不顧一切先與佃農簽訂協議書，之後才要求部分派下員為
        其行為「背書」。
      (7)有關七十七年十一月二十七日所謂派下員開會記錄（見原證十八）：
        該紀錄雖記載主席綜合結論第三項有關佃農補償方式，然只是黃秀炎個人片
        面報告，並非決議，且參與者僅二十五名，不足代表全體派下員。尤其該次
        會議黃秀炎稱：「本管理組織成立尚未曾正式召開派下員會議，過在本人：
        ：：」，可見黃秀炎亦自承不曾召開派下員大會，故縱有部分派下員參與相
        關決議，對全體派下員亦不生效力。
    2.黃秀炎所訂立之本件協議書，亦無表見代理之適用：
      黃秀炎有無與佃農協議以土地補償之權限，乃屬客觀上有無獲派下員授權之問
      題，而非黃秀炎個人表明其有獲授權，或在場有幾個派下員陪同即發生其已獲
      授權之法律效果。縱黃秀炎書立協議書第一條，意在表明黃秀炎有協議之權限
      ，然此項至多為黃秀炎個人片面之表示，尚不能認公業派下員全體或派下員大
      會已有「由自己之行為表示以代理權授與他人」或「知他人表示為其代理人而
      不為反對之表示」之情事，自不發生表見代理之效果。退步言，縱認因黃秀炎
      為公業當時之管理人，致被上訴人誤認其有代理協議土地補償之權限，然被上
      訴人既由協議書第一條得悉黃秀炎如擬訂立有效協議書之權限，必須依土地法
      第三十四條之一辦理（即得半數以上派下員且派下權逾半數者之同意或三分之
      二派下權以上者之同意）或得到授權始可，是被上訴人依此即得要求黃秀炎拿
      出已獲派下員授權之證據，例如要求黃秀炎提出派下員同意書或派下大會記錄
      等，據以掌握黃秀炎已否獲授權。再者，被上訴人原佃耕之土地位於桃園縣龍
      潭鄉，公業派下員絕大多數住居該地，被上訴人如有心探問，輕易即可獲知黃
      秀炎是否獲授權。又民法第一百六十九條規定「：：但第三人明知其無代理權
      或可得而知者，不在此限」，既將「明知」、「可得而知」並列，即已規定第
      三人「主觀上不知，但客觀上可得而知」者，該本人毋庸對第三人負授權人之
      責任。總之，本件上訴人公業派下員並未以自己之行為表示以代理權授與黃秀
      炎，被上訴人亦未舉證證明上訴人公業之派下實際知悉黃秀炎有表示為全體派
      下代理出售土地之事實，是被上訴人主張以系爭協議書有表見代理之適用，亦
      不可採（參見最高法院八十七年度台上字第二四九四號判決）。
      綜上所述，系爭協議書為黃秀炎無權代理所訂定，且無表見代理之情事，事後
      亦未經上訴人追認，對上訴人自不生效力。
  (二)本件被上訴人不得請求債務不履行之損害賠償或請求返還不當得利：
    1.查本件協議書對上訴人既不生效力，已如前述，上訴人無履行之義務，被上訴
      人自不得主張以解除契約後請求上訴人負債務不履行之損害賠償。
    2.被上訴人另主張耕地三七五減租條例第十七條既規定出租人終止租約時應對承
      租人為一定之補償，上訴人在未為補償之情況下，除去其土地上之租佃負擔，
      自屬無法律上之原因而受利益，並致被上訴人受損害，亦應依不當得利之法律
      關係返還其利益云云，然查依民法第一百七十九條之規定，不當得利之成立要
      件有三，一為受利益、二為致他人受損害、三為無法律上之原因。本件上訴人
      因被上訴人之放棄耕地承租權而獲有免依耕地三七五減租條例第十七條第二項
      規定支付補償費之利益，其獲有不當得利，應可認定。惟該利益之計算應參照
      耕地三七五減租條例第十七條第二項之規定，即依上訴人公業收回土地當年之
      土地公告現值扣除土地增值稅後餘額三分之一作為補償之依據。只能就被上訴
      人承租之土地尚未予補償部分，始有所謂上訴人得利之問題，至於被上訴人未
      承租之土地原即為無權占有，上訴人收回，豈有不當得利可言。本件被上訴人
      承租之土地，其中田地部分計０．四五００甲，建地部分為０．一二一八甲，
      此有耕地租約附卷可稽（本院卷第二七四頁）及前述桃園縣龍潭鄉公所簡便行
      文表（同上二七三頁）可參。依上開公文書記載之租約面積，以七十四年度之
      公告現值計算，被上訴人能請求不當得利，最多只能請求三百六十四萬九千五
      百三十元之利益（公告現值及計算式如後附件）。系爭協議書未生效已如前述
      ，被上訴人不能再本於協議書為前提受領土地徵收補償費（母約即七十四年協
      議書未生效，子約即第二高速公路補償地主與佃農分配協議書自不生效力），
      然被上訴人已於七十八年依該不生效力之協議書向公業受取補償費四百八十四
      萬六千一百七十元，有第二高速公路補償地主與佃農分配協議書可參，被上訴
      人亦不爭執（見本院卷第二七四－一頁），該四百八十四萬六千一百七十元乃
      屬被上訴人不當得利，應返還上訴人，上訴人主張以同額之不當得利債務相互
      抵銷，自屬合法，應予准許，被上訴人自不得再向上訴人為不當得利之請求，
      被上訴人主張應依八十七年度之市價賠償，且面積以協議書上所載為憑，對於
      被上訴人未承租之土地亦一併主張賠償，均有未合，均不足採。
六、綜上所述，本件被上訴人以合法解除系爭補償協議書後，請求上訴人賠償因債務
    不履行或返還不當得利三百萬元本息，難謂有據，原審失察遽行判決被上訴人勝
    訴，尚有違誤，上訴論旨，執以前詞，指摘原判決不當，聲明廢棄改判，為有理
    由，應予廢棄原判決。至於其追加再給付二百萬元部分之訴部分，係基於同一之
    事實，其請求亦為無理由，應予駁回其追加之訴。
七、本件事證已臻明確，兩造其餘之攻防方法與判決結果不生影響，無庸逐一論述，
    併此明。
八、據上論結，本件上訴為有理由，追加之訴為無理由，依民事訴訟法第四百五十條
    、第七十八條、第八十五條第一項前段，判決如主文。
中      華      民      國    八十九    年     十二     月    二十九    日
                                民事第八庭
                                    審判長法  官  鄭  三  源
                                          法  官  王  淇  梓
                                          法  官  郭  松  濤
右正本係照原本作成。
如不服本判決，應於收受送達後二十日內向本院提出上訴書狀，其未表明上訴理由者
，並應於提出上訴後二十日內向本院補提理由書狀（均須按他造當事人之人數附繕本
），上訴時應提出委任律師或具有律師資格之人之委任狀，委任有律師資格者，另應
附具律師及格證書及釋明委任人與受任人有民事訴訟法第四百六十六條之一第一項但
書或第二項（詳附註）所定關係之釋明文書影本。
中      華      民      國     九十     年      一      月      二      日
                                          書記官  方  素  珍
附註：
民事訴訟法第四百六十六條之一（第一項、第二項）：
對於第二審判決上訴，上訴人應委任律師為訴訟代理人，但上訴人或其法定代理人具
有律師資格者，不在此限。
上訴人之配偶、三親等內之血親、二親等內之姻親，或上訴人為法人、中央或地方機
關時，其所屬專任人員具有律師資格並經法院認為適當者，亦得為第三審訴訟代理人
。


司法院資訊處製作；財團法人民間司法改革基金會備份。
